臺灣高等法院高雄分院民事判決
111年度勞上易字第44號
上  訴  人  台灣中油股份有限公司

法定代理人  李順欽  
訴訟代理人  駱怡雯律師
複 代理 人  梁郁茌律師
訴訟代理人  黃文菁律師
被 上訴 人  鄧凱仁  

            徐煥生  
            徐文景  

            沈森濱  
            徐熾盛  
            葉新同  
            黃慶發  
共      同
訴訟代理人  劉思龍律師
            張雨萱律師
上列當事人間請求給付退休金差額事件，上訴人對於民國111年1
月7日臺灣橋頭地方法院110年度勞訴字第212號第一審判決提起
上訴，本院於110年3月16日辯論終結，判決如下：
    主  文
上訴駁回。
第二審訴訟費用由上訴人負擔。
    事實及理由
一、被上訴人主張：被上訴人均受僱於上訴人，並已分別自附表
    「舊制年資結清轉換日期」欄所示日期與被上訴人結算舊制
    退休金年資，因上訴人係採全天候24小時、連續性現場作業
    ，採3 班制輪班，各班工作大致相同，僅服勤時間不同，
　　上訴人均對實際輪值大、小夜班之員工發給大夜點費新台幣
    （下同）400元、小夜點費250元，每月約可領取夜點費約在
    4、5千餘元，該夜點費屬被上訴人固定、常態所得預期之工
    作報酬，並非偶發之恩惠性給與，依其給付性質，具勞務對
    價性及經常性給與之性質，自屬勞動基準法（下稱勞基法）
    第2條第3款所定義之工資，為被上訴人工資之一部分，且夜
    間工作者取得較日間工作者為高之工資，正當合理且不違反
    薪資平等原則，自應列入平均工資計算。惟兩造結清舊制年
    資退休金時，上訴人未將夜點費計入被上訴人平均工資計算
    ，致分別短少給付如附表「應補發退休金」欄所示之金額（
    下稱系爭短少金額），上訴人並應自附表所示利息起算日，
    對被上訴人分別負給付遲延之責。爰依勞基法第55條第1項
    、第84條之2、台灣省工廠工人退休規則（89年9月25日廢止
    ，下稱退休規則）第9條第1項、第10條第1項、勞工退休金
    條例（下稱勞退條例）第11條第1項、第3項規定，提起本件
    訴訟等情，並聲明：上訴人應分別給付被上訴人系爭短少金
    額，及各自起息日起至清償日止，按週年利率5%計算之利息
    。
二、上訴人則以：伊最早於38年間經台灣油礦探勘處總務課以員
    工夜班時間冗長，需夜膳維持體力為由，簽請核准膳食津助
    ，嗣於40年訂定實施「中國石油股份有限公司高雄港輸油站
    工員加班及報支誤餐費夜點費辦法」，於50年間訂定實施「
    中國石油股份有限公司高雄煉油廠夜點費點心費值宿費支給
    辦法」（下稱支給辦法），依前揭辦法發放夜點費，足認夜
    點費係體恤夜間工作勞工健康所給予之點心費用，嗣改由各
    單位比照誤餐費，以點心費或夜點費名義發改，而支給辦法
    第7 點規定員工僅可支領夜點費或點心費1 次，不得兼領，
    足證夜點費並非夜間工作勞工必然可以領取，僅屬恩給性支
    付，不具備勞務對價性。其次，被上訴人不論輪值日班或夜
    班，均屬勞基法第34條所定正常工作時間之工作型態，伊並
    無額外給付之考量，又夜班人員領取夜點費金額均相同，不
    因工作種類、性質、複雜性、員工學經歷、技能、年資、勞
    心勞力程度而有不同，伊亦可單方、不定期調整夜點費金額
    ，足知夜點費非屬勞務工作之對價，亦非勞雇雙方議定之工
    資，僅屬替代食物發給之福利性措施。再者，修正前勞基法
    施行細則第10條第9 款明文將夜點費定為非工資之給付，其
    後雖刪除該條款之夜點費，但依行政院勞工委員會令，夜點
    費是否為工資，仍應就個案為具體判斷，而伊非為規避工資
    而巧立名目發放夜點費，故縱使該條款刪除夜點費，亦不能
    變更發放夜點費為恩給性給付之本質。另伊為國營事業，應
    受國營事業管理法（下稱國管法）及行政院規定標準之拘束
    發放工資，尚非得由勞雇雙方另行協議將額外給付納入平均
    工資，又經濟部所屬事業機構列入計算平均工資給與項目表
    （系爭給與表），亦未將夜點費列入平均工資計算，而被上
    訴人受僱多年，就此知之甚詳，不得於事後主張夜點費應納
    入平均工資計算退休金等語資為抗辯。
三、原審判決被上訴人勝訴，並依職權及附條件准、免執行。上
    訴人不服，提起上訴，上訴聲明：㈠原判決廢棄。㈡被上訴
    人在第一審之訴駁回。被上訴人答辯聲明：上訴駁回。 
四、兩造不爭執事項如下：
  ㈠被上訴人均受僱於上訴人，並分別於附表「舊制年資結清轉
    換日期」欄所示之日結算舊制年資，被上訴人各於勞基法施
    行前、後之結清舊制年資前3個月、6個月之期間，均分別領
    有上訴人所核發之夜點費，其平均夜點費各如附表「平均夜
    點費」欄所示；被上訴人之退休基數，分別如附表「退休金
    基數」欄所示。
　㈡上訴人為24小時全天候連續性現場作業之工作型態，其工廠
    作業方式採24小時按早班、小夜班及大夜班之3班輪流作業
    ，各班工作性質相同，僅服勤時間不同，為被上訴人於受僱
    時即已知悉，並為勞動契約之內容。
  ㈢被上訴人受僱期間，上訴人均按其等輪班之輪班班次及時間
    核發夜點費，金額曾經多次調整。於97年1月1日分別調整為
    400元、250元。員工如有代班或請假，夜點費則歸代班人領
    取。
  ㈣上訴人核發之夜點費，係針對勞動契約存續中有輪值大、小
    夜班之工作人員為給與，勞工按日或按月工作持續到一定時
    點，即固定可預期獲得一定之金額，不因作業種類而有差別
    ，僅總金額因輪值天數而有差異。
  ㈤上訴人之前發給被上訴人之退休金，未將夜點費計入被上訴
    人之平均工資。若認應將夜點費計入平均工資計算退休金，
    上訴人分別短少發給之退休金差額及遲延利息之計算，均如
    附表所載之系爭短少金額及各自起息日起算之利息。
五、兩造爭執事項為：㈠夜點費是否係勞基法第2 條第3 款所規
    定之工資？應否列入平均工資以計算退休金？㈡被上訴人依
    退休規則第9 條第1 款、第10條、勞基法第55條第1 項第1 
    款、第3 項、第84條之2 規定、勞退條例第11條第1 項、第
    3 項規定，請求上訴人補發系爭短少金額及各自起息日起算
    之利息，是否有據？茲分述如下：
  ㈠夜點費是否係勞基法第2條第3款所規定之工資？應否列入平
    均工資以計算退休金？
　1.按工資係勞工因工作而獲得之報酬，包括工資、薪金及按計
    時、計日、計月、計件以現金或實物等方式給付之獎金、津
    貼及其他任何名義經常性給與均屬之，勞基法第2條第3款定
    有明文。次按工資，應屬勞務之對價及經常性之給與，至於
    其給付名稱為何，現金或實物，則非所問。又所謂經常性之
    給與，係指在一般情形下，經常可以領得之給付即屬之，舉
    凡某種給與係屬工作上之報酬，在制度上具經常性者，均得
    列入平均工資以計算退休金；而所謂對價性，則著重於勞方
    所付出之勞力與資方之給付是否有對價平衡關係，是以夜點
    費是否為工資之一部分，自應以夜點費是否為勞工給付勞務
    之對價，且屬經常性給與為判斷依據。 
  2.經查，上訴人之作業方式為24小時全天候開工，採固定之三
    班輪值制，各班工作性質相同，僅服勤時間不同，上訴人按
    實際值勤員工輪值發給之大夜班400元、小夜班250元夜點費
    ，為兩造所不爭執；又佐以被上訴人每月雖因值班天數多
    寡而致領取之夜點費有所消長，惟多數月份均大約額外領取
    數千餘元，差異尚微一情，有兩造不爭執真正之附表平均夜
    點費欄所示可稽，顯見被上訴人在職期間輪值大、小夜班已
    具有常態性，與為因應臨時性之業務需求，偶而為之者有間
    。是夜點費既在特定工作條件下，形成固定常態工作中可取
    得之給與，制度上具有經常性，且為輪值大、小夜班之勞工
    所獨有，以勞工實際輪值工時為計算基準，與勞工提供勞務
    有密切關連性，具有勞務對價性。故被上訴人因輪值夜班而
    領取之夜點費，應符合勞務對價性及經常性給與之要件，依
    勞基法第2條第3款規定，即應屬於工資之性質，為工資之一
    部分。其次，夜間工作因違反人體正常生理時鐘運作，將導
    致勞工作息不正常、疲倦程度增加，進而影響勞工家庭生活
    、人身安全，屬危險工時，乃屬於眾所周知之事實，且勞工
    通常亦不願意在此時段服勤。然就雇主而言，如能採取日夜
    輪班制作業，亦有助於其充分利用既有設備及產能而獲得較
    多利益。則相較於日班勞工，雇主對輪值大、小夜班之勞工
    ，自需支出較高之薪資，始為衡平，是就工作內容相同之日
    班、小夜班、大夜班勞工，給與不同之工資，應屬合理。
  3.上訴人雖辯稱：依上訴人發放夜點費之沿革，夜點費實為「
    食物」之替代性給付，以補充夜班員工體力，並非勞務之對
    價，乃食物發給之福利性措施，屬工資以外之恩惠性給與，
    並非工資，且輪班制之各班工作內容相同，不因員工作業種
    類、工作複雜性、學經歷、技能、年資、勞心勞力程度等不
    同而差異，且屬勞基法所定工作型態，並無額外給付義務，
    足見夜點費屬恩惠性給付，不具勞務對價性云云。惟查，勞
    基法第2條第3款就工資所為定義，只須符合勞工因工作而獲
    得之報酬，以現金或實物等方式之經常性給予均屬之，上訴
    人給付內容之變動，並不影響係屬勞工於夜間工作報償之性
    質；縱使夜點費之沿革係由實物給與之方式改為現金而來，
    然兩造於成立勞動契約時，就被上訴人而言，認知其若輪值
    大、小夜班，即可領取此項夜點費給付，上訴人亦明確認知
    在被上訴人提供大、小夜班之勞務時，即有給付義務，雙方
    就此給付應已有共識及合意。其次，就工資之給付，一般而
    言，雖可能因工作性質、學歷、經驗、年資或職級等因素而
    有差別，但就工資結構而言，就某類不具有區別實益之項目
    ，仍得為相同數額之給付，如伙食津貼及交通津貼等，自難
    僅以夜點費之給付由上訴人自行調整，以及夜點費發放金額
    與員工作業種類及工作複雜性、經驗、學歷、技能、勞心勞
    力度等無關，逕認係屬恩惠性給與。再者，上訴人給付勞工
    各種款項是否屬於工資之一部，應實質審核其內容，尚不能
    僅以夜點費為屬勞基法第34條所定工作型態，屬正常工時內
    之給付、形式上數額同一，或上訴人自勞基法施行細則第10
    條第9款規定修正前，即開始發放夜點費等由，反推論夜點
    費非屬工資。故上訴人此部分抗辯夜點費不具勞務對價性，
    而係恩惠性給付，不足採信。
  4.上訴人又辯稱其為國營事業，應受國管法及行政院規定之拘
    束，且退撫辦法作業手冊之系爭給與表，並未將夜點費列入
    平均工資，自難列入平均工資云云。惟查，上訴人雖為經濟
    部所屬國營事業，然被上訴人為上訴人僱用之勞工，自有勞
    基法之適用。又勞基法係國家為實現憲法保護勞工之基本國
    策所制定之法律，其所定勞動條件為最低標準，此觀之該法
    第1條規定即明，故於勞基法公布施行後，各國營事業單位
    固得依其事業性質及勞動態樣與勞工另行訂定勞動條件，然
    所約定之勞動條件仍不得低於勞基法所定之最低標準，則行
    政院所規定關於國營事業所屬人員之待遇及福利標準暨經濟
    部所規定工資給與之辦法或退撫辦法，即不得低於勞基法所
    定勞動條件，若有所牴觸時，應依勞基法規定為據。而上開
    國管法或退撫辦法等規定，僅在確保勞工可獲得工資之計算
    基準，並不排除其他依法令可獲得之工資之適用，兩者不具
    有特別法與普通法之關係，本件夜點費明具經常性及勞務對
    價性，已如前述，自不得將同屬法定工資性質之夜點費排除
    於平均工資外，亦不得因上訴人屬國營事業所屬單位，即可
    推認勞工已同意捨棄將夜點費列入平均工資之範圍，不得再
    為本件之請求。則兩造約定結清舊制退休金之標準，未將夜
    點費列入計算平均工資，自低於勞基法規定，有礙勞工權益
    。再者，夜點費是否屬於工資之一部分，本屬法院應依職權
    個案判斷事項，上訴人所提行政機關（行政院或經濟部）函
    釋或他案判決僅具有參考性質，亦無拘束本院之效力，尚難
    以上訴人所提函釋、國管法等規定或他案判決，而為其有利
    認定，故上訴人此部分抗辯，亦無足採。
　5.綜上，夜點費既屬工資之一部分，自應納入平均工資計算退
    休金。從而，被上訴人主張夜點費屬於勞基法規定之工資，
    應列入平均工資以計算退休金乙節，即屬有據。　
  ㈡被上訴人依退休規則第9條第1款、第10條、勞基法第55條第1
    項第1款、第3項、第84條之2規定、勞退條例第11條第1項、
    第3項規定，請求上訴人補發系爭短少金額及各自起息日起
    算之利息，是否有據？
  1.按勞退條例施行前已適用勞動基準法之勞工，於施行後，仍
    服務於同一事業單位而選擇適用本條例之退休金制度者，其
    適用本條例前之工作年資，應予保留；保留之工作年資，於
    勞動契約存續期間，勞雇雙方約定以不低於勞基法第55條及
    第84條之2規定之給與標準結清者，從其約定，為勞退條例
    第11條第1項、第3項所明定。次按勞工退休金之給與標準如
    下：一、按其工作年資，每滿1年給與兩個基數。但超過15
    年之工作年資，每滿1年給與1個基數，最高總數以45個基數
    為限。未滿半年者以半年計；滿半年者以1年計。前項第1款
    退休金基數之標準，係指核准退休時1個月平均工資。第1項
    所定退休金，雇主應於勞工退休之日起30日內給付；勞工工
    作年資自受僱之日起算，適用本法前之工作年資，其資遣費
    及退休金給與標準，依其當時應適用之法令規定計算；當時
    無法令可資適用者，依各該事業單位自訂之規定或勞雇雙方
    之協商計算之。適用本法後之工作年資，其資遣費及退休金
    給與標準，依第17條及第55條規定計算，勞基法第55條第1
    項第1款、第2項、第3項、第84條之2分別定有明文。再按工
    人退休金之給與規定如左：一、依第5條規定自願退休之工
    人及依第6條規定命令退休之工人，工作年資滿15年者，應
    由工廠給與30個基數之退休金，工作年資超過15年者，每逾
    1年增給半個基數之退休金，其賸餘年資滿半年者以1年計算
    ，未滿半年者不計。合計最高以35個基數為限；退休金基數
    之計算方式如左：一、按月支薪者，以核准退休前3個月平
    均工資所得為準，退休規則第9條第1款及第10條第1項第1款
    分別訂有明文。
  2.經查，夜點費係屬工資之一部分，應納入平均工資計算退休
    金乙節，如前所述，堪予認定。其次，夜點費如應計入平均
    工資，則被上訴人各得領取之舊制結算前退休金差額即為系
    爭短少金額，及自起息日起至清償日止，按週年利率5%計算
    之利息乙節，為兩造所不爭執，同堪認定。從而，被上訴人
    依前開規定，請求上訴人分別給付上開金額及利息，均屬有
    據。
六、綜上所述，被上訴人依退休規則第9條第1款、勞基法第55條
    第1項第1款、第3項、第84條之2、勞退條例第11條第1項、
    第3項等規定，請求上訴人給付系爭短少金額及加計各自起
    息日起至清償日止，按週年利率5%計算之利息，為有理由，
    應予准許。原審判決上訴人敗訴，並依職權宣告假執行及附
    條件免假執行之宣告，於法尚無不合，上訴意旨指摘原審判
    決不當，求予廢棄改判，為無理由，應駁回其上訴。本件事
    證已臻明確，兩造其餘攻擊防禦及舉證，經審酌後認並不影
    響判決結果，爰不一一贅論，附此敘明。
七、據上論結，本件上訴為無理由，依民事訴訟法第449 條第1 
    項、第78條，判決如主文。
中　　華　　民　　國　　111 　年　　3 　　月　　30　　日
                            勞動法庭
                                審判長法  官  黃國川
                                      法  官  何佩陵  
                                      法  官  楊淑珍
以上正本證明與原本無異。
本件不得上訴。
中　　華　　民　　國　　111 　年　　3 　　月　　30　　日
                                      書記官  李宜錚
附表：
編號 姓名 舊制年資結清轉換日期 退休金基數（個）  平均夜點費（新臺幣，下同）  應補發退休金 利息起算日  1 鄧凱仁 109年7月1日 勞基法施行前 4 結清前3個月 4,850元 200,700元 109年7月31日    勞基法施行後 37 結清前6個月 4,900元    2 徐煥生 109年7月1日 勞基法施行前 6 結清前3個月 4,966.67元 219,800元 109年7月31日    勞基法施行後 38 結清前6個月 5,000元    3 徐文景 109年7月1日 勞基法施行前 7 結清前3個月 4,816.67元 211,046元 109年7月31日    勞基法施行後 36.5 結清前6個月 4,858.33元    4 沈森濱 109年7月1日 勞基法施行前 0 結清前3個月 5,200元 194,350元 109年7月31日    勞基法施行後 39 結清前6個月 4,983.33元    5 徐熾盛 109年7月1日 勞基法施行前 0.33333 結清前3個月 5,400元 218,011元 109年7月31日    勞基法施行後 40.66667 結清前6個月 5,316.67元    6 葉新同 109年7月1日 勞基法施行前 0 結清前3個月 5,250元 198,575元 109年7月31日    勞基法施行後 39 結清前6個月 5,091.67元    7 黃慶發 109年7月1日 勞基法施行前 0 結清前3個月 5,450元 205,075元 109年7月31日    勞基法施行後 39 結清前6個月 5,258.33元